臺灣臺北地方法院刑事裁定　　　　　　 93年度聲判字第127號
聲　請　人　庚○○
代　理　人　林志豪律師
　　　　　　陳添信律師
　　　　　　謝其演律師
被　　　告　甲○○
　　　　　　戊○○
　　　　　　乙○○
　　　　　　丁○○
　　　　　　丙○○
　　　　　　己○○
上列聲請人因告訴被告等偽造文書等案件，不服台灣高等法院檢
察署檢察長駁回再議之處分（93年度上聲議字第2671號），聲請
交付審判，本院裁定如下：
    主  文
聲請駁回。
    理  由
一、按告訴人不服上級法院檢察署檢察長或檢察總長認再議為無
    理由而駁回之處分者，得於接受處分書後10日內委任律師提
    出理由狀，向該管第一審法院聲請交付審判。法院認為交付
    審判之聲請不合法或無理由者，應駁回之。刑事訴訟法第25
    8 條之1 、第258 條之3 第2 項前段，分別定有明文。
二、本件聲請人即告訴人庚○○以被告甲○○、戊○○、乙○○
    、丁○○、丙○○、己○○涉犯偽造文書等罪嫌，向台灣台
    北地方法院檢察署提出告訴，經該署檢察官於民國93年4 月
    22日以93年度偵字第958 、986 、1188、2207、2856、5282
    、6747、6748號為不起訴處分後，聲請人不服，聲請再議，
    嗣經台灣高等法院檢察署檢察長於93年7 月23日以93年度上
    聲議字第2671號認再議為無理由而駁回再議之聲請等情，經
    本院調閱上開卷宗核閱無訛。
三、聲請交付審判意旨略以：
（一）於92年4 月至7 月間，鉑鈾科技股份有限公司（以下簡稱
      鉑鈾公司）暫停營業，公司無人上班，原再議處分應積極
      調查該公司所有車號QFP ─689 號機車於公司停業期間，
      下落究竟為何，是否確曾遭被告戊○○私自佔用，善盡調
      查之職，原再議處分未積極調查證據，復未審酌被告甲○○亦涉犯此部分侵占罪嫌，即予以駁回，顯非適法。
（二）被告戊○○於92年8 月25日未經鉑鈾公司之同意，將該公
      司所有之電熱能自動封口機乙台攜離，未予返還，此舉業
      經鉑鈾公司座落之大樓管理室24小時錄影機拍攝，是被告
      戊○○顯涉有意圖為自己不法所有，而竊取鉑鈾公司所有
      動產之竊盜罪嫌，原不起訴處分書疏未調查此證據，而原
      再議處分亦漏見此節，皆於法不合。
（三）聲請人於原聲請再議程序中補陳證人羅至中之
      面影本，俾利發現真實，惟原再議處分仍以證人羅至中無
      法傳訊到庭，認被告甲○○無恐嚇罪嫌，遽為駁回處分，
      顯非適法。
（四）楊又臻於92年10月22日陳訴狀中已指出因其於92年8 月5
      日在鉑鈾公司與被告甲○○及戊○○發生口角，被告甲○○乃憤而當場辱罵其及當時不在場之聲請人，準此，被告
      甲○○顯已在公開場合（鉑鈾公司），在公眾面前（鉑鈾
      公司包括戊○○在內之全體員工），辱罵足以毀損楊又臻
      名譽之言語，而顯已涉犯誹謗罪嫌甚明。
（五）被告甲○○於92年8 月6 日召開之董事會業經本院93年度
      訴更一字第3 號民事判決宣告前開董事會決議無效，有該
      判決之確定證明書影本可稽，是被告甲○○、戊○○二人
      於93年8 月6 日違法召開鉑鈾公司董事會過程，涉犯刑法
      偽造文書等罪，已然無疑。況且倘若被告二人確認該董事
      會程序、實質皆合法，其等為何放棄上訴，被告二人起初
      積極謀求鉑鈾公司董事長之位，後來又消極放棄業已爭得
      之利益，豈非不合常情？
（六）鉑鈾公司原本設在台北市○○路○ 段10號12樓之營業所，
      已於92年6 月初停租，並自同月2 日起改由聲請人以私人
      名義承租，即該房屋自92年6 月2 日起即非鉑鈾公司營業
      所，而為聲請人私人住宅，並於該房屋大門口張貼「本房
      係私人公館，非請莫入，否則以私闖空門以現行犯處理」
      等語之公告，被告甲○○及戊○○卻無視前開公告，而找
      不知情之鎖匠，強行毀損該大門門鎖，並進入破壞房屋內
      部相關電腦及電話線路等，致聲請人財產損害甚鉅，此有
      毀損照片19幀可稽，被告二人顯涉有毀損他人財物罪嫌甚
      明。
（七）被告甲○○於92年8 月6 日及同年月27日分別違法召開鉑
      鈾公司董事會及股東會，其開會通知單上之召集事由一再
      記載「庚○○在任職期間以不實增資虛報資本，盜賣公司
      發票製作假帳」等文字，並將該文字紀錄於董事會議紀錄
      內，此有鉑鈾公司該次股東會、董事會開會通知，以及董
      事會議紀錄可稽。惟被告甲○○所稱「庚○○在任職期間
      不實增資虛報資本」乙節，實經鉑鈾公司股東會、董事會
      決議通過後始為之，此有89年12月20日股東臨時會決議錄
      、董事會決議錄，及90年1 月31日增資變更登記申請書可
      稽，至被告甲○○另稱聲請人有「盜賣公司發票製作假帳
      」乙節，聲請人已提出鉑鈾公司歷年財務報表及帳冊，原
      承辦檢察官只要清查帳冊自得明瞭，聲請人並無被告甲○○所稱之不法情事，從而被告甲○○顯具誹謗聲請人名譽
      罪嫌。
（八）案爭五支電話於92年9 月18日經法院查封在案，此有法院
      封條可稽。而被告甲○○於二十天後，即92年10月8 日至
      鉑鈾公司時，無視該封條效力，強行拆機過戶於己，涉犯
      刑法第139 條之違背查封效力罪嫌。
（九）聲請人於原偵查程序中另一併告訴被告甲○○、戊○○二
      人有盜刷聲請人信用卡之犯罪事實，惟原不起訴處分書卻
      未論及此節，而原再議處分又未依法發回續行偵查，亦顯
      於法不符。
（十）本案檢察事務官以證人身份傳訊被告乙○○、丙○○、丁○○、己○○，卻不於訊問前命該等證人具結，亦未於訊
      問後補行該要件，致證人在無刑法偽證罪適用可能之情況
      下，虛偽證詞，原檢察事務官就此顯有違法失職之嫌，據
      此等證言所認定之事實，亦顯與事實不符。又被告乙○○
      等四人雖因未具結，惟其等四人所為證詞，確與事實不符
      ，而被告甲○○、戊○○明知聲請人無前開不法行為，卻
      意圖陷聲請人於罪，為不實告訴，所為行為顯已涉犯刑法
      誣告罪。
（十一）被告甲○○擔任鉑鈾公司經理期間，於職務上完成之「
        印表機噴墨清潔裝置」及「彈性反光突起路標」等發明
        ，依法應申請專利權註冊登記為鉑鈾公司所有，詎被告
        甲○○竟擅自將前開發明之專利登記為訴外人丁文玲、
        吳孟凌所有，且將兩項專利之電磁紀錄轉軟體式隨身硬
        體及手提電腦均佔為己有，涉犯侵占罪嫌，嗣將前開二
        專利權讓與登記予三普股份有限公司所有，涉犯背信罪
        嫌。
（十二）被告甲○○、戊○○多次盜用公款，造成鉑鈾公司財產
        損害，涉犯業務侵占罪嫌。
四、按犯罪事實應依證據認定之，無證據不得認定犯罪事實，刑
    事訴訟法第一百五十四條第二項定有明文。又認定不利於被
    告之事實，須依積極證據，苟積極證據不足為不利於被告事
    實之認定時，即應為有利於被告之認定，更不必有何有利之
    證據；且告訴人之告訴，係以使被告受刑事訴追為目的，是
    其陳述是否與事實相符，仍應調查其他事實以資審認，始得
    為不利於被告之認定（最高法院30年上字第816 號、52台上
    字第1300號判例參照）。
五、經查：
（一）聲請人指被訴告戊○○、甲○○共同侵占鉑鈾公司所有車
      號QFP ─689 號機車乙節，固提出交接確認事項單為據；
      然其上僅記載「機車行照及保險證在戊○○副理處」，未
      有被告戊○○之簽名確認，是否即可認定機車行照及保險
      證確在被告戊○○處，已有疑異；縱被告戊○○持有機車
      行照及保險證，惟倘無其他事證足認其有侵占該機車之行
      為，尚難以此推論被告戊○○確有侵占上開機車之犯行。
      又被告戊○○堅決否認侵占機車，被告甲○○則陳稱：機
      車一直停在公司樓下等語，並提出機車照片四幀為憑（見
      92年他字第6857號卷第161 、162 頁）；果被告有意侵占
      ，何以自92年7 月24日至同年10月28日，該機車仍停在鉑
      鈾公司樓下？聲請人指摘原檢察官疏未調查該機車於92年
      4 月至7 月間之使用情形云云，然既查無積極證據足證被
      告有易持有為所有之意思，自不能任意臆測其等有侵占犯
      意。
（二）聲請人指訴被告甲○○、戊○○於92年8 月25日毀損鉑鈾
      公司門鎖、侵入辦公室內竊取並破壞辦公設備及電話線路
      ，被告甲○○復對其誹謗，被告戊○○將鉑鈾公司所有之
      電熱能自動封口機乙台攜離云云，無非係以楊又臻所述，
      並提出照片及收據影本為據。然據楊又臻92年10月22日陳
      訴狀指出緣起於楊又臻於92年8 月25日在鉑鈾公司與被告
      甲○○、戊○○發生口角，被告甲○○憤而對楊又臻說楊
      又臻晚上兼差做不正當行業，與聲請人從事黑心事，與聲
      請人至台中過夜云云，楊又臻復於92年8 月25日警詢時對
      被告甲○○、戊○○提出傷害、毀謗名譽及妨害自由告訴
      （見93年偵字第2207號卷第34頁），則楊又臻亦為告訴人
      ，其言難期客觀可信；復無其他事證足資審認楊又臻所述
      屬實，尚難僅以楊又臻單一指訴，即認被告甲○○涉犯誹
      謗罪嫌。雖聲請人提出照片及換鎖、開鎖之收據影本為據
      ，然收據影本僅能證明聲請人請鎖匠換鎖，當時既然有公
      司經營權之爭，聲請人亦可能將完好之門鎖予以換裝新鎖
      ，以防被告等進入公司，自不能僅憑收據即推測被告有何
      毀損情事；縱門鎖有損壞情事，既無證人目擊係被告所為
      ，自不能僅憑聲請人臆測即入人於罪；又聲請人提出之照
      片僅顯示門把掉落及鎖匠正在換鎖等情，亦不能證明被告
      有毀鎖門鎖或竊盜之情事，復無其他積極證據足證被告二
      人確有聲請人所指之行為，尚難遽認被告確有毀損、誹謗
      、竊盜等犯行。
（三）聲請人指訴被告甲○○恐嚇，其提出之唯一證據方法係證
      人羅至中，然其遲至再議程序中始陳報證人羅至中之身分
      證影本，台灣高等法院檢察署於93年7 月30日收受該陳報
      狀，有該署紀錄科印文足憑，該署於同年月23日已為駁回
      再議之處分，故理由內仍稱聲請人未提供證人住址等語，
      並無違誤。而被告雖提出證人羅至中為證據方法，然遲至
      再議程序始陳報地址，又謂羅至中到庭與否與甲○○有無
      恐嚇無關（見聲請再議狀），理論上自相矛盾，顯無可取
      ，其聲請傳喚證人羅至中核無必要，原處分縱未傳喚羅至
      中，亦無違誤。
（四）按偽造私文書，須以行為人偽以他人名義製作內容不實之
      私文書為構成要件。而被告甲○○以現任董事長庚○○以
      不實增資虛報公司資產等情請董事會處置為由，於92年8
      月6 日召集董事會，當時係認為自己有權為之，而當日除
      聲請人外餘三名董事即被告甲○○、丙○○、己○○均出
      席，會議決議更換董事長為甲○○，並經主管機關台北市
      政府同意准予登記等情，有鉑鈾公司92年8 月6 日董事會
      簽到表、決議錄及鉑鈾公司變更登記表、台北市政府建商
      字第09217561710 號函復卷可稽，足見被告甲○○等係以
      自己名義為之，難認其等偽以他人名義偽造董事會決議錄
      而涉犯偽造私文書罪。而被告主觀上認已經多數董事決議
      即可更換董事長，進而辦理變更登記，尚無明知為不實事
      項而使公務員登載不實犯意可言。至該董事會召集程序是
      否合法，所為董事會決議是否有效，要屬民事糾紛，非一
      有民事瑕疵，即可推定被告等有主觀犯意，是尚難認被告
      甲○○、戊○○、乙○○、丙○○、己○○有何偽造文書
      、使公務員登載不實等罪嫌。
（五）聲請人以被告甲○○以存證信函及於92年8月6日、同年月
      27日召開鉑鈾公司董事會、股東會之通知單上，記載散佈
      「庚○○在任職期間以不實增資虛報資本，盜賣公司發票
      製作假帳」等文字，認其涉犯誹謗罪嫌。惟按司法院大法
      官會議釋字第509號解釋文揭示「…至刑法同條第3項前段
      以對誹謗之事，能證明其為真實者不罰，係針對言論內容
      與事實相符者之保障，並藉以限定刑罰權之範圍，非謂指
      摘或傳述誹謗事項之行為人，必須自行證明其言論內容確
      屬真實，始能免於刑責。惟行為人雖不能證明言論內容為
      真實，但依其所提證據資料，認為行為人有相當理由確信
      其為真實者，即不能以誹謗罪之刑責相繩，亦不得以此項
      規定而免除檢察官或自訴人於訴訟程序中，依法應負行為
      人故意毀損他人名譽之舉證責任，或法院發現其為真實之
      義務」等意旨，係針對檢察官或自訴人訴訟程序中應就行
      為人係「故意」毀損他人名譽負舉證責任，以及行為人有
      相當理由確信其為真實者，應認行為人係以善意為之等情
      加以闡釋。本件被告甲○○於偵查中供稱：並無89年12月
      20日的會議，其沒有參加，亦未見簽到資料，若非被告所
      為，為何還發還股款等語（見92年度他字第6857號卷，第
      45頁背面、第46頁），並提出鉑鈾公司89年12月20日股東
      臨時會紀錄、90年1月3日增加資本額查核報告書、鉑鈾公
      司華南銀行存摺等為據。而聲請人雖提出該日下午董事會
      簽到表，然其上未有被告甲○○之簽名，聲請人復未提出
      該日上午股東臨時會簽到表，亦不否認確有以被告甲○○
      名義匯入股款至鉑鈾公司帳戶等事發生，雖陳稱係被告甲○○自己所為云云，然無證據以實其說，則被告甲○○以
      其未參與股東臨時會且未見簽到資料，竟有未經其同意以
      其名義匯出匯入股款情事，而質疑並無89年12月20日上午
      之股東臨時會決議增資案存在，認聲請人不實增資等情，
      即有相當理由確信其為真實，依前開大法官會議釋字第50
      9 號意旨，尚難論以誹謗罪之刑責。
（六）而刑法上之侵占罪，以侵占自己持有他人之物為要件，所
      謂他人之物，乃指有形之動產、不動產而言，不包括無形
      之權利，單純之權利、財產上不法之利益均不得為侵占客
      體（最高法院51年台上字190號、71年台上字2304號判例
      參照）。聲請人指訴被告甲○○、戊○○侵占之客體係專
      利權，僅係無形之權利，依前開說明，自不得為侵占罪之
      客體。又聲請人認「印表機噴墨清潔裝置」、「彈性反光
      突起路標」等發明應申請專利權註冊登記為鉑鈾公司所有
      ，被告竟登記為第三人所有，涉犯背信罪嫌；然聲請人亦
      不否認該等發明係被告甲○○所完成（見聲請理由二狀）
      ，僅認因係被告甲○○於職務上完成，故應申請專利權註
      冊登記為鉑鈾公司所有，則該等專利權應歸何人，要屬雙
      方之民事糾紛，尚難遽認被告甲○○、戊○○涉犯背信罪
      嫌。
（七）又聲請人指被告甲○○、戊○○(1)盜刷聲請人信用卡，(2)
      明知聲請人無不法行為，卻意圖陷聲請人於罪，為不實告
      訴，已涉犯誣告罪嫌，(3)多次盜用公款，造成鉑鈾公司財
      產損害，涉犯業務侵占罪嫌。惟按前揭刑事訴訟法第258
      條之1 規定所謂「前條之駁回處分」，係指第258 條之駁
      回處分，即告訴人對檢察官所為之不起訴處分與緩起訴處
      分聲請再議，經上級檢察署檢察長認再議為無理由而以處
      分書駁回者而言。而聲請人所指被告甲○○、戊○○此部
      分犯行，原不起訴處分書未述及此節，足徵原檢察官對上
      開三項犯罪事實均未做出不起訴處分，台灣高等法院檢察
      署自亦無法針對此部分做適法與否之審酌，依前揭說明，
      聲請人對被告此部分犯罪事實請求交付審判，即有未洽，
      應予駁回。
（八）再聲請人指(1)被告甲○○涉犯違背查封效力罪嫌，(2)被告
      乙○○、丙○○、丁○○、己○○涉犯偽證罪嫌。惟按犯
      罪之被害人得為告訴，刑事訴訟法第232 條定有明文；所
      謂被害人，指因犯罪行為直接受害之人而言，非因犯罪直
      接受其侵害，即不得認為該條之被害人，因而申告他人之
      犯罪事實，請求究辦，只可為告發，不得以告訴論（最高
      法院20年上字第55號判例參照）；再按刑事訴訟法第二百
      五十八條之一規定意旨，只有告訴人才能聲請交付審判；
      告訴人係指有告訴權人，而且已經合法提起告訴者。本件
      聲請人所指被告甲○○等人涉犯違背查封效力、偽證罪嫌
      ，國家司法機關係直接受害人，聲請人並非犯罪之直接受
      害人，是聲請人非為本件之告訴人，台灣台北地方法院檢
      察署檢察官於本案不起訴處分書亦認聲請人就此部分係告
      發人而非告訴人（見不起訴處分書第五點），本件聲請人
      不具告訴人之資格，其聲請交付審判即不合法，應予駁回
      。
六、綜上所述，本件聲請人雖執前揭理由認被告等涉有偽造文書
    等罪嫌，向本院聲請交付審判，本院依職權調閱前開偵查卷
    宗核閱結果，原處分所載證據取捨及事實認定之理由，尚無
    違背經驗法則或論理法則之情事，是原檢察官及台灣高等法
    院檢察署檢察長以被告犯罪嫌疑不足，分別予以不起訴處分
    及駁回再議之聲請，並無不當，本件聲請交付審判顯無理由
    ，應予駁回。
應依刑事訴訟法第258 條之3 第2 項前段，裁定如主文。
中　　華　　民　　國　　94　　年　　1 　　月　　24　　日
　　　　　　　　　刑事第七庭    審判長法　官　梁耀鑌
                                      法  官  林孟皇
                                      法  官  蕭清清
右正本證明與原本無異。
本裁定不得抗告。
　　　　　　　　　　　　　　　　      書記官　劉麗英
中　　華　　民　　國　　94　　年　　1　　月　　24　　日
